【裁判字號】    98,上更(二),29
【裁判日期】    981117
【裁判案由】    貪污
【裁判全文】
臺灣高等法院花蓮分院刑事判決      98年度上更(二)字第29號
上  訴  人  臺灣臺東地方法院檢察署檢察官
被      告  丁○○
選任辯護人  吳漢成律師
被      告  甲○○
            庚○○
上二人共同
選任辯護人  劉秀真律師
被      告  丙○○
選任辯護人  邱聰安律師
被      告  乙○○
            戊○○
上二人共同
選任辯護人  劉秀真律師
上訴人因被告等貪污治罪條例案件，不服臺灣臺東地方法院92年
度訴字第79號中華民國93年7月29日第一審判決（起訴案號：臺
灣臺東地方法院檢察署90年度偵字第1398號），提起上訴，經最
高法院第二次發回更審，本院判決如下：
    主  文
上訴駁回。
    理  由
一、公訴意旨略以：丁○○係臺東縣永安國民小學（下稱永安國
    小）代理校長；甲○○自81年起至84年7月31日止係臺東縣
    樟原國小（下稱樟原國小，起訴書誤載為美和國小）校長；
    庚○○自84年8月起至85年7月31日止係臺東縣尚武國民小學
    （下稱尚武國小，起訴書誤載為大王國小）校長；丙○○自
    83年3月起至89年8月止係臺東縣關山國民中學（下稱關山國
    中，起訴書誤載為卑南國中）校長；乙○○係臺東縣大武國
    民中學（下稱大武國中）校長；戊○○係臺東縣新生國民小
    學（下稱新生國小）之教務主任，6人均負責各該校下列事
    項採購業務之決策及執行，係屬依據法令從事於公務之人員
    。詎6人竟於下列時間、地點，以所列之方式，對其依法採
    購之公用物品，自廠商林義力處分別取得如下之回扣金額。
    因認丁○○、丙○○、甲○○、庚○○、乙○○、戊○○等
    人涉犯貪污治罪條例第4條第1項第3款購辦公用器材、物品
    收取回扣之罪嫌。
（一）丁○○辦理永安國小85年度教育優先區計畫之「充實教學
      基本設備」、「本校綜合球場設備」、「分校綜合球場設
      備」等3件採購案之發包，林義力於發包前，分別於85 年
      4月22日致贈丁○○2筆各新臺幣（下同）2萬元、於同年
      月23日又致贈丁○○3萬元之回扣，共計7萬元，丁○○因
      此將該3件工程交由林義力承作。
（二）甲○○於83年8月間，辦理該校「充實普通教室視聽教學
      設備」採購案之發包時，將該工程交由林義力承作，並於
      83年9月22日收受林義力致贈之4萬7千元回扣。
（三）庚○○於85年6、7月間，辦理尚武國小由臺灣省教育廳補
      助之「改善環境及教學設備」、「改善教學設備」、「教
      室防護窗」等3件採購案發包時，將3件工程交由林義力承
      作，林義力於發包之前、後之85年4月29日、85年7月19日
      ，先後致贈5萬元及10萬元之回扣給庚○○。
（四）丙○○於83年10月間，辦理關山國中83年度中央補助充實
      教學設備之「地球科學儀器設備」及「理化科實驗儀器設
      備」等2項採購案之發包，將該2件工程交由林義力承作，
      並於發包前之83年7月2日，收受林義力給予之回扣4萬元
      （證人林義力調查中指述為5萬元，偵查中則改稱為4萬元
      ）。
（五）乙○○於83年間，辦理大武國中82年度中央補助國民教育
      經費計畫之「充實專科教室設備」採購案之發包時，將該
      件工程交由林義力承作，林義力則於工程完工後，於83
      年9月23日致贈24萬元回扣給乙○○。
（六）戊○○於85年4月間及86年6月間分別辦理該校之「充實體
      育遊戲器材」、「充實各科教育設備」及「教室防颱設備
      （後續工程）」等3件採購案之發包，將該3件工程交由林
      義力承作，林義力於發包前後，即在84年9月25日、85年4
      月10日及86年間分別致送3萬元、5萬元及10萬元之回扣給
      戊○○。
二、按犯罪事實應依證據認定之，無證據不得推定其犯罪事實；
    又不能證明被告犯罪或其行為不罰者，應諭知無罪之判決，
    刑事訴訟法第154條第2項、第301條第1項，分別定有明文。
    又認定不利於被告之事實，須依積極證據，苟積極證據不足
    為不利於被告事實之認定時，即應為有利於被告之認定；且
    事實之認定，應憑證據，如未能發現相當證據，或證據不足
    以證明，自不能以推測或擬制之方法，以為裁判基礎；而認
    定犯罪事實所憑證據，雖不以直接證據為限，間接證據亦包
    括在內；然而無論直接或間接證據，其為訴訟上之證明，須
    於通常一般之人均不致有所懷疑，而得確信其為真實之程度
    者，始得據為有罪之認定，若其關於被告是否犯罪之證明未
    能達此程度，而有合理性懷疑之存在，致使無從形成有罪之
    確信，根據「罪證有疑，利於被告」之證據法則，即不得遽
    為不利被告之認定（最高法院30年上字第816號、40年臺上
    字第86號、76年臺上字第4986號判例參照）。
三、公訴人認被告丁○○等6人涉有上開犯行，無非以下列各點
    為其論據：
（一）被告丁○○部分：證人林義力於調查站及偵查中之證詞及
      其所有記事簿內（即起訴書所載之帳冊）之記載、證人林
      煌崇之證詞、卷附採購案資料。
（二）被告甲○○部分：證人林義力之證詞及其所有記事簿內之
      記載、證人陳鴻昌之證詞、開標比價紀錄、臺東縣商業會
      83年收發文登記簿未有招標來文紀錄、卷附採購案資料。
（三）被告庚○○部分：證人林義力之證詞及其所有記事簿內之
      記載、證人陳珴之證詞、尚武國小改善環境設備及教學設
      備黏貼憑證用紙影本、國鑫行之信封、標單、比價估價單
      影本、卷附採購案資料。
（四）被告丙○○部分：證人林義力之證詞及其所有記事簿內之
      記載、證人徐茂榮之證詞、臺東縣商業會收發文登記簿、
      核銷黏貼憑證影本2紙、卷附採購案資料。
（五）被告乙○○部分：證人林義力之證詞及其所有記事簿內之
      記載、證人史立鈞之證詞、開標紀錄、縣政府函併預算書
      、黏貼核銷憑證影本2紙、卷附採購案資料。
（六）被告戊○○部分：證人林義力之證詞及其所有記事簿內之
      記載、證人吳逢洲之證詞、防颱設備招標紀錄及合約書影
      本、卷附採購案資料。
四、被告丁○○部分：
（一）訊據被告丁○○堅決否認收取回扣之犯行，辯稱：伊並未
      見過林義力，伊只是代理校長，採購事項係分層負責，證
      人林煌崇的公文未均交伊批示，伊並未收取林義力之回扣
      ，亦未收到任何茶葉禮盒等語。
（二）經查：
   1、證人林義力雖於調查站中供稱：經檢視記事本第72頁背面
      之登載：「永安00000000000教育優先區基本教學設備」
      、「永安00000000000球場綜合設備」、「永安000000000
      00綜合球場設備」，這是我致送賄款給永安國小校長丁○
      ○之紀錄，其中3萬元我是在85年4月23日15時10分致送，
      …同樣的我在85年4 月22日16時15分送了4萬元給丁○○
      等語（90年他字第68號卷一第85、86頁）。惟其於偵查及
      原審另供稱：85年4月22日2筆2萬元之回扣，我都是和永
      安國小的林煌崇接觸的，這2筆錢也是拜託林煌崇轉交的
      ，我沒有直接拿給丁○○，我是拿給林煌崇，請他轉交，
      因為我和丁○○並不熟（90年偵字第1398號偵查卷一第63
      、64頁）；當時總務主任是林煌崇，我是透過林煌崇送賄
      款給永安國小校長丁○○的等語（原審卷九第12頁）。則
      林煌崇是否有將證人林義力所交付之款項轉給被告丁○○
      ，即滋疑義。
   2、惟證人林煌崇於調查站供稱：林義力不曾直接拿錢給我要
      我轉交給丁○○，我記得在採購期間，林義力曾託我轉交
      茶葉禮盒給丁○○，我事後也有將禮盒轉交給丁○○，至
      於禮盒內是否有放置金錢，我就不清楚了；我並沒有轉送
      賄款給丁○○等語（90年他字第68號卷一第22、23、52頁
      ）。於原審亦證稱：採購期間，林義力都沒有說要給我回
      扣或要我轉給校長回扣，並未要求我轉交現金給被告丁○
      ○，只有送茶葉禮盒給我1次，他說這些給我，另1個送給
      校長；林義力拿茶葉是用1個手提袋提著，茶葉外面有包
      起來，寫著優良茶，那是比賽茶，是用紙包起來，我印象
      中我那1罐有封條，林義力放1斤在我桌上，另1斤請我轉
      交給校長，兩個袋子外表看起來一樣等語（原審卷九第55
      、56、61、62頁）。則林義力所稱有送賄款給被告丁○○
      或請證人林煌崇轉交給被告丁○○之陳述，經核與證人林
      煌崇之陳述並不相符，並無法證實。縱使證人林煌崇供稱
      林義力曾要其轉交茶葉禮盒1次給被告丁○○；惟林義力
      於調查中已供稱是否放置茶葉禮盒中伊已不記得，也不記
      得有送茶葉等語（90年他字第68號卷卷二第143、144頁）
      ，且請求證人林煌崇轉交茶葉禮盒給被告丁○○僅有1次
      ，與林義力所稱7萬元伊是分2、3次給的，亦不相符。自
      不能以林義力曾託請證人林煌崇轉交茶葉禮盒1次給被告
      丁○○，遽認被告丁○○有收受扣之情事。至證人林煌崇
      雖於調查站時證稱：我當時懷疑禮盒裡面應該有放錢，但
      因林義力沒講，我也就不好問等語（90年他字第68號卷一
      第53頁）；惟其既未親眼看見禮盒內有現金，又未問過證
      人林義力，自不能以其臆測之詞，為被告不利之認定。而
      證人林義力既未向被告丁○○或證人林煌崇確認轉交賄款
      之事，徒以事後得標，即臆測被告丁○○有收到回扣，殊
      不可採。
   3、又本件永安國小「充實教學基本設備」、「本校綜合球場
      設備」、「分校綜合球場設備」等3件採購案，金額均在
      20 萬元以上60萬元以下，有卷附永安國小底價單3紙在卷
      可稽（原審卷三第33、78、120頁）。依據卷附臺東縣政
      府80年6月25日府主二字第56070號函附臺東縣政府暨所屬
      各機關學校營繕工程及購置定置變賣財物內部審核程序表
      規定，應以比價方式為之，在主辦機關門口公告，並通知
      當地有關工會或殷實廠商簽請首長核定進行比價辦理。是
      本件除應公告外，可通知當地有關工會，亦可逕行通知殷
      實廠商，二者擇一進行比價。而本件永安國小已按前開規
      定公告並呈報臺東縣政府乙節，有公告3張附卷足憑（原
      審院卷三第18、24、109頁）；且本件參與投標之廠商除
      證人林義力所經營之公司行號外，尚有其他與證人林義力
      毫無任何關聯之廠商瑞德企業社、中華體育用品社參與投
      標，嗣經3家廠商比價結果，由投標金額最低之廠商得標
      承作，此有卷附採購案資料可證；又永安國小收受臺東縣
      政府函覆同意備查之函文後，亦僅由總務主任林煌崇，在
      函文上擬辦欄分別記載「一、依規定核實辦理。二、通知
      殷實廠商3家，進行比價程序」、「一、依規定核實辦理
      。二、通知殷實廠商3家進行比價」、「一、查照辦理。
      二、通知3家殷實廠商進行比價」等字樣（原審卷三第22
      、75、113頁），被告丁○○並未為任何批示，或指定通
      知任何廠商進行比價，足認被告丁○○並未指示該校之承
      辦人員應指定那3家廠商進行比價。本件永安國小採購案
      件之辦理方式，既與法定方式相符，並無被告丁○○指定
      特定之3家廠商進行比價之情形，顯見證人林義力是否贈
      送回扣與其是否得標未必具有關聯性，則證人林義力所為
      交付回扣予被告丁○○之陳述，即不足取。被告否認收取
      回扣，可以採信。
五、被告甲○○部分：
（一）訊據被告甲○○堅決否認收取回扣之犯行，辯稱：伊並未
      將採購案委由林義力處理，伊只是將廠商提供的預算書交
      總務陳鴻昌參考，至於總務如何訪價伊並不知悉；又伊於
      開標時，僅係協助陳鴻昌紀錄代筆抄寫而已；伊將預算書
      送至臺東縣政府審核後也經過退回修改，伊並未委託林義
      力找3家廠商，亦未收取回扣，93年9月22日我在花蓮開會
      ，林義力所載當天到學校致贈4萬7千元給我是不正確的等
      語。
（二）經查：
   1、證人林義力於調查站及偵查中雖均證稱其有交付回扣4萬7
      千元予被告甲○○（90年他字第68號卷一第90頁、90 年
      偵字第1398號卷一第65頁）。惟於原審卻改稱：我在調查
      站、偵查中因為都沒有資料讓我參考，我當時所述不對，
      我真的沒有碰到他，我跟他太太也發生爭執過；我在偵查
      中90年9月12日偵訊時，因為緊張，檢察官也沒有提示資
      料，議員跟校長的不一樣，校長不敢跟我要，因為他們是
      學者，而議員是我的經濟命脈，所以未說出上情等語（原
      審卷九第15、16頁）。於本院上訴審審理時又改稱：「
      4.7 是指預算的金額或投標的金額，預算的金額可能性比
      較大，因為裡面沒有寫日期，所以我認為不是賄款等語（
      本院上訴卷第223頁）。所述前後不一，已滋疑義。
   2、扣案記事簿上雖記載「1994 9/22陳樟4.7」等字樣，惟證
      人林義力於原審證稱：「無聊亂記是不會的，但有可能我
      去但是沒有碰到人我就回來，記載下來是為了加深印象，
      這些記載是我要去之前就先記載好了。」「（你去談完後
      ，回來之後是否會更正或是補記你的筆記簿？）從筆記簿
      的現象來看是沒有。」等語（原審卷九第10、43頁），亦
      不確定其確有致贈回扣予被告甲○○，則上開記事簿之記
      載尚難採為被告收受回扣之證明。
   3、證人即當時擔任樟原國小總務主任之陳鴻昌雖於調查站供
      稱預算書並非其親自製作，係校長交付等語（90年他字第
      68號卷二第13頁），惟其原審已補充證稱：我的意思是說
      我拿了一些資料來製作（預算書），可能是校長拿資料給
      我，我進行訪價，看裡面的價格、規格是否符合，裝訂好
      之後再送縣政府核准」等語（原審卷九第108頁）。尚難
      遽認本件樟原國小採購案係由被告逕將該工程交由林義力
      承作。
   4、另本件採購案之比價紀錄，係經由比價過程開標，在場尚
      有主計人員共同為之，此有卷附之樟原國小第1次比價紀
      錄表可稽。被告甲○○縱使主持兼紀錄，填寫比價紀錄表
      ，亦僅係紀錄過程而已，並無參入個人主觀意見，實難遽
      認被告甲○○有委由證人林義力製作預算書或其他勾串之
      不法情事。
   5、基上，證人林義力所述前後不一，復查無被告甲○○收受
      回扣之積極證據，尚難單憑證人林義力於調查、偵查中之
      證詞及其記事簿之記載而認定被告甲○○有收受回扣之不
      法犯行。被告否認收取回扣，可以採信。
六、被告庚○○部分：
（一）訊據被告庚○○堅決否認收取回扣之犯行，辯稱：該校是
      在85年4月26日才收到縣政府採購案之公文，伊不可能在
      85年4月20日就得知本件採購案；且該校3件採購案均係採
      公開比價方式，投標廠商係分別以郵寄方式來投標，不是
      林義力拿來的；又卷附之信封無郵寄痕跡與本案無關；伊
      並未指示總務陳珴如何做；且林義力之帳冊上並未記載伊
      之姓名，記載之意義亦不清楚，伊並未收取回扣等語。
（二）經查：
   1、證人林義力雖於調查及偵查中供稱有交付回扣5萬元予被
      告庚○○（90年他字第68號卷一第94頁、90年偵字第1398
      號偵查卷一第67頁）。惟於原審審理時卻改稱：沒有交付
      回扣給庚○○，90年他字第68號卷二第30頁記事簿所載10
      萬元的款項，後面有記載議員的名字林中平，記載數字55
      ，就是給議員的錢，這跟校長沒有關係，教育廳補助60的
      這筆款項，是我跟杜俊英的案件，5萬元是交到那邊去了
      ，跟校長沒有關係，這是教育廳跟教育局爭取的款項，因
      為這是做在學校的工程，所以才這樣記載的；我在調查站
      回答85年4月29日送回扣10萬元給校長，是按照調查員的
      說明來回答的，當時調查員並沒有讓我有很多的時間去解
      釋，因為議員的案件是這樣解讀，所以就一直這樣解讀下
      去了；檢察官今天給我看資料，我看到議員的資料，我才
      回想起來的，錢交給議員了，跟學校沒有關係；我確定這
      15萬元沒有交給尚武國小的人員，我確定10萬元是交給議
      員林忠平，5萬元是交給杜俊英等語（原審卷九第17-19
      頁）。是尚難逕以證人林義力於調查及偵查中之供詞，認
      定被告庚○○有收受回扣之情事。
   2、證人林義力於原審證稱：20萬元以下我才可以直接拿估價
      單去辦理，20萬元以上我不會去送回扣，寄標單的我就沒
      有送回扣，因為學校還有相關人員還要開會，可能有人會
      有其他的意見，會因此生變等語（原審卷九第44頁）。而
      本件尚武國小「改善環境及教學設備」、「改善教學設備
      」、「教室防護窗」等3項採購案件，金額均在20萬元以
      上60萬元以下，依據上開臺東縣政府暨所屬各機關學校營
      繕工程及購置定置變賣財物內部審核程序表規定，應以比
      價方式為之；但本件3項採購案件均係採用標準較高之公
      開比價方式為之，並經公告，有尚武國小開標記錄表3紙
      、臺東縣尚武國小購置定製變賣財物東尚小總字第
      577、729、748號公告3紙在卷可參（原審卷五第9、74 頁
      ；卷六第8、55、186、234頁）；而該3件採購案，除國鑫
      行、育伸儀器及友聯行，為證人林義力所經營之廠商外，
      尚有佳能行、正益儀器有限公司、主霖商行、東峻企業社
      等4家廠商，該4家廠商之負責人並非林義力等情，業據證
      人林義力證述在卷，且有上開4家廠商之投標資料在卷可
      參，而該4家廠商與證人林義力之間並無合作或借牌關係
      ，林義力縱使事先致贈回扣，並不能確保必然得標，何必
      冒此風險？益徵證人林義力於調查及偵查中所為有贈送回
      扣予被告庚○○之證詞，不可採信。
   3、又扣案之記事簿上雖記載「尚武00000000000教育廳補助
      60 」、「尚武2+0 000000」、「尚武000000000000林忠
      平…統籌款」等字樣（90年他字第68號卷二第30頁），惟
      僅記載學校名稱及林忠平之姓名，而非被告之名字，尚難
      逕認與被告有關；再者，上開記載其中「尚武0000000000
      0教育廳補助60」及「尚武000000000000林忠平…統籌款
      」二部分，均有1條橫線劃過全部字樣之痕跡，其他部分
      則無劃線之痕跡，衡諸一般經驗法則，該條劃線之目的意
      在於刪除該條內容，證人林義力於本院上訴審審理時亦證
      稱：「第1筆打叉的部分…是代表沒有作這個工程，也沒
      有送款等語（本院上訴卷第224頁），自難遽認該項記載
      與被告庚○○有關，進而認定被告庚○○有收受上開款項
      之回扣。
   4、證人陳珴雖於調查中供稱：3家廠商之估比價單係由證人
      林義力提供，且校長庚○○決定交給林義力承作等語（90
      年他字第68號卷一第28頁）；惟3項採購案之各家廠商所
      寄送之投標資料，均係以郵寄方式為之，此有卷附標封上
      之郵戳可稽，足認上開廠商均係以投寄郵筒之方式參與投
      標，而非由證人林義力親自交付證人陳珴或學校其他人員
      。雖東機組人員於調閱尚武國小本件採購案件時，另發現
      國鑫行之信封封面影本註記「尚武改善教學設備內附發票
      估價單」等字樣，惟當時信封內並未發現任何單據，僅由
      證人陳珴檢視後依信封字面解釋，則該信封是否同時裝有
      估價單或發票並無從查證；且本件既非以廠商直接持估比
      價單比價之方式招標，而各廠商投標金額不一，在開標前
      ，任何人均無法確知何一廠商得標，且開標時尚有其他監
      標人員在場，此觀卷附開標記錄可知，則被告庚○○根本
      無指定特定廠商得標之可能。至證人陳珴雖又證稱曾將寄
      發臺東縣商業會之公告交證人林義力郵寄等語（90年他字
      第68號卷一第28頁反面）；惟證人陳珴係採購案件之承辦
      人，因圖一時之便，請證人林義力代為寄送公告，並無禁
      止，而證人林義力事後是否如期寄送無法預料，故臺東縣
      商業會縱未收到本件採購案件公告，亦係證人陳珴業務上
      之疏漏，難認與被告庚○○相涉。
   5、基上，證人林義力所述前後不一，復查無被告庚○○收受
      回扣之積極證據，尚難單憑證人林義力於調查、偵查中之
      證詞及其記事簿之記載而認定被告庚○○有收受回扣之不
      法犯行。被告否認收取回扣，可以採信。
七、被告丙○○部分：
（一）訊據被告丙○○堅決否認收取回扣之犯行，辯稱：伊並未
      編訂或指定採用何預算書；伊有批示發文給臺東縣商業會
      ，亦有張貼公告，至臺東縣商業會為何未收到公文伊並不
      知悉；實際上林義力並沒有拿錢給伊，林義力在原審說是
      要交給事務組長徐茂榮的，伊沒有收取回扣等語。
（二）經查：
   1、證人林義力於偵查中證稱：本來要拿6萬元給校長，但是
      有摩擦，所以只拿5萬元，後來又減1萬元，只拿4萬元給
      徐茂榮等語（90年偵字第1398號卷一第62頁）；於原審則
      改稱：7月2日我要去送錢時，我有跟校長談過，確定要改
      成公開招標，所以產生摩擦，就沒有把錢給校長，應該是
      後來我再去找徐茂榮，請他幫忙跟校長說情…徐茂榮又不
      能幫我，我就把錢拿回來了等語（原審卷九第20頁），前
      後供述顯不一致。證人林義力既稱係將現金交給證人徐茂
      榮，並非交給被告丙○○，又無證據證明證人徐茂榮有將
      前開款項交給被告丙○○，自不能以證人林義力於偵查中
      之供詞，認定被告有收受證人林義力之回扣。
   2、關於扣案之記事簿上所載「1994 7/2關中陳訂5欠1」等字
      樣，證人林義力於調查站中證稱：本人要各交付3萬元共6
      萬元給被告丙○○…至所欠的1萬元有無致送已忘，5 萬
      元確實有送給丙○○，送的過程已忘等語（90年他字第68
      號卷一第91頁）；於偵查中卻改稱：在7月2日前後拿4萬
      元到學校去給他等語（90年偵字第1398號卷一第62頁）。
      證人林義力就回扣之金額或稱5萬元，或稱4萬元，莫衷一
      是，足見其就是否致送回扣予被告丙○○一事，已不復記
      憶，自不能執其記事簿之記載即為被告有收受回扣之認定
      。
   3、本件關山國中「地球科學儀器設備」及「理化科實驗儀器
      設備」等2項採購案，金額均在20萬元以上60萬元以下，
      有卷附關山國中第1次比價紀錄表2紙在卷可稽（原審卷一
      第179、200頁）。依據前開臺東縣政府內部審核程序表規
      定，應以比價方式為之，在主辦機關門口公告，並通知當
      地有關工會或殷實廠商簽請首長核定進行比價辦理，是本
      件除應公告外，可通知當地有關工會，亦可逕行通知殷實
      廠商，二者擇一進行比價。而關山國中已按前開規定公告
      並通知臺東縣商業會乙情，有函稿、購置定置財物招標公
      告共4張附卷足憑（原審卷一第171、172、192、193頁）
      ，且有3家廠商分別寄送之標單、比價估價單等資料參與
      比價，復有卷附關山國中採購案資料可參。雖然卷附臺東
      縣商業會之資料未記載收受本件關山國中之招標公告通知
     ；惟前開2項採購案件均有發函通知臺東縣商業會等情，業
      據證人即當時擔任關山國中文書組長林弘山、徐茂榮證述
      在卷（90年他字第68號卷一第3、45頁），衡諸一般經驗
      法則，郵寄信件後對方未收受之原因不一，尚難以臺東縣
      商業會未收受本件招標公文，即認關山國中未按規定通知
      。既然關山國中上開2項採購案，均依前開規定辦理，依
      證人林義力證稱其僅就直接比價之採購案件贈送回扣之習
      慣，自無於本件採用公開比價方式之情形下，仍甘冒未得
      標之風險，致送回扣予被告丙○○之必要。
   4、基上，證人林義力所述前後不一，亦無證據證明證人徐茂
      榮有交付現金予被告丙○○，且本件2項採購案既經合法
      之公開比價程序，又無被告丙○○收受回扣之積極證據，
      自難認被告丙○○有何收受回扣之不法犯行。被告否認收
      取回扣，可以採信。
八、被告乙○○部分：
（一）訊據被告乙○○堅決否認收取回扣之犯行，辯稱：該校採
      購案係採公開招標，任何廠商均可前來參與，本件得標價
      格很低，廠商之利潤已不高，不可能再給回扣；又伊若有
      意將採購案交林義力承作，何必分成2大項目；林義力亦
      證述其記載之意係要送但事後未送回扣，伊並未收取回扣
      等語。
（二）經查：
   1、證人林義力雖於調查及偵查中證稱其有交付回扣24萬元予
      被告乙○○等語（90年他字第68號卷一第92頁、90年偵字
      第1398號偵查卷一第65頁）。惟其於原審卻改稱：「（對
      你在調查站所述有何意見？）這有可能是拿議員的筆記本
      ，根據議員的情形下去解說。」「依照這種情形，應該是
      有要送但是沒送。」等語（原審卷九第24、25頁），所述
      前後不一。是尚難逕以證人林義力於調查及偵查中之供詞
      ，認定被告庚○○有收受回扣之情事。
   2、本件大武國中「充實專科教室設備」採購案，金額在2百
      萬元以上，依據上開臺東縣政府暨所屬各機關學校營繕工
      程及購置定置變賣財物內部審核程序表規定，應以公開招
      標方式為之，上開採購案件亦係採公開招標方式辦理之事
      實，業據證人史立鈞於調查站及原審審理時證述屬實（90
      年他字第68號卷一第38頁、原審卷九第125頁）。既然大
      武國中上開採購案，均依前開規定辦理，依證人林義力證
      稱其僅就直接比價之採購案件贈送回扣之習慣，自無於本
      件採用公開比價方式之情形下，仍甘冒未得標之風險，致
      送回扣予被告丙○○之必要。
   3、又扣案之記事簿雖記載「1994 9/23陳大中24」等字樣，
      惟觀諸證人林義力記事簿內其它記載之方式，除註明日期
      、金額外，時而寫學校名稱，時而僅寫姓氏之單字，但
      此部分係記載「陳大中」，其可能代表之意義甚多，或係
      人名，或係校名，而校名又可能係指任一學校，而被告之
      名字並非陳大中，是由其記載之形式觀之，難予逕認與被
      告乙○○有關。自不得以上開記事簿上之記載作為證人林
      義力有贈送回扣給被告乙○○之證據。
   4、證人即當時擔任大武國中事務主任之史立鈞雖於調查中供
      稱預算書並非其親自製作；惟其同時供稱其亦不知悉預算
      書究係何人製作等語（90年他字第68號卷一第37、38頁）
      。又證人史立鈞於原審證稱：「（你沒有再去詢價的原因
      ？）我們學校有1個審查小組，如果有不好的地方，他們
      會提出改善，我們還會去詢問其他學校，是否還有其他類
      似的單價。」等語（原審卷九第131頁），可見證人史立
      鈞雖未實際訪價，然在上開學校諸多人員的參與審查下，
      該採購案之金額尚不至於由其中某人所控制，況本件亦無
      積極證據證明證人林義力有何事先知悉底價之情事，是不
      得遽以事後係由證人林義力所經營之廠商得標，即謂證人
      林義力已因事先知悉得標結果而有何操控投標金額之情事
      。
   5、至證人史立鈞雖證稱被告乙○○將本件大武國中採購案分
      成兩大項發包，1項由林義力承包，另1項由臺南的廠商承
      包，此亦為被告乙○○所自承。然上開採購案縱使分成2
      件採購案件，但並未因此而改變招標程序，仍一律採公開
      招標之程序辦理，此據證人史立鈞證述在卷。倘若被告乙
      ○○有意將採購案件由證人林義力承作，自應細分成較低
      金額之多項採購案，以利證人林義力透過直接比價之方式
      得標，惟被告並未如此之為。從而，由採購之過程觀之，
      亦不得認為被告乙○○與證人林義力間有何勾串或不法情
      事。
   6、基上，證人林義力前後證述不一，復無其他證據足供證明
      被告乙○○與證人林義力之間有何勾串之情事，要難認定
      被告乙○○有何收受回扣之不法犯行。被告否認收取回扣
      ，可以採信。
九、被告戊○○部分：
（一）訊據被告戊○○堅決否認收取回扣之犯行，辯稱：伊是83
      年9月到新生國小擔任總務主任，跟廠商不熟，本件採購
      案開標日期是85年4月13日，林義力說他是在開標之前幾
      天送賄款，自不可能是在84年9月25日就送回扣；本件採
      購案件係採公開招標形式，伊不可能私下指定由林義力得
      標，且該教室防颱設備工程分2階段，均係由吳逢洲所經
      營之皇佳百葉窗承作，後續工程係以第1階段工程之結餘
      款發包，本來即可與原先承作之廠商議價處理，伊不可能
      收取林義力之回扣；況林義力之帳冊記載代號有問題，且
      有提到議員的部分，與伊無涉，伊確實未收取回扣等語。
（二）經查；
   1、證人林義力於調查至原審審理時雖均證稱依其記事簿之記
      載，其曾就新生國小3件採購案件分別致贈被告戊○○3萬
      元、5萬元及10萬元之回扣等情。惟林義力於原審證稱：
      「我是按照調查員的說明來回答的，當時調查員並沒有讓
      我有很多時間去解釋，因為議員的案件是這樣解讀，所以
      就一直這樣解讀下去。」「（為何你會突然想起事情是這
      樣子？）因為我看資料核對之後，才想起來的。」等語（
      原審卷九第17、18頁）；且證人林義力在其帳冊或記事簿
      上關於收支款項之記錄，項目繁複，均為簡單之代號、數
      字，是否一一記錄僅單憑證人林義力之習慣，而林義力自
      其遭東機組人員搜索並經法院裁定羈押後，陸續接受調查
      及偵訊之案件甚多，其中不乏涉及臺東縣議員及各鄉鎮市
      民代表等關於小型工程款或收取回扣之案件，此為本院職
      務上所已知者，是其記憶上所及者，均係閱讀其個人之記
      事簿或帳冊後所為之回答，相互混淆，在所難免。故而要
      求其在諸多案件中解讀全意，並逐一釐清，顯屬困難，其
      證詞與真實相符之可信度有多高，頗值懷疑。
   2、關於充實體育遊戲器材之採購部分，林義力記事簿上雖記
      載「新生000 000000鄭安定向教育局爭取」等字樣（90年
      他字第68號偵查卷一第70頁），惟並未記載被告戊○○之
      名字或代號，反特別註記「鄭安定」議員之名字。而證人
      林義力曾證稱其若有記載議員之姓名，則該款項即與該議
      員有關等語（原審卷九第17頁），足認該項記載與與被告
      戊○○無關。又上開記載有1條橫線劃過全部字樣之痕跡
      ，衡諸一般經驗法則，該條劃線之目的意在於刪除該條內
      容，故林義力是否因未實際支出該筆金額而刪除，非不可
      能，難以該項記載逕認證人林義力有支付回扣予被告戊○
      ○之情事。
   3、關於充實各科教育設備之採購部分，林義力記事簿上雖記
      載「新生39/25」等字樣（90年他字第68號偵查卷一第67
      頁），且證人林義力亦證稱：「新生」係指新生國小，「
      3 」指3萬元，「9/25」係指9月25日等語（原審卷九第26
      頁）；但該筆支出之目的及對象均未註明，而對照其同頁
      之內容，卻有記載如「林忠平50 9/25」、「林正行49/25
      」包含姓名、數字及日期等字樣，足供辨識對象、金額及
      日期。既僅記載學校名稱、日期及金額，學校有諸多人員
      ，如何確定對象究係何人？是證人林義力縱使於9月25日
      有支付新生國小3萬元，然究竟支付何人、目的為何均不
      得而知，實難據此認定證人林義力支付新生國小3萬元即
      係支付被告戊○○之回扣。
   4、關於教室防颱設備（後續工程）之採購部分，其林義力記
      事簿上固記載「新生國小防颱皇佳000000 0000000000大
      約40游主任已付完10」等字樣（90年他字第68號偵查卷一
      第73頁）。惟查：
    (1)此部分採購案分成二階段，包括教室防颱設備工程及教室
      防颱設備後續計劃，第1階段參與廠商為天下福工程有限
      公司、大友鋁門窗行、皇佳百葉窗等3家廠商投標，由證
      人吳逢洲經營之皇佳百葉窗以250萬元金額得標承作，第2
      階段亦由同一廠商以227萬7千5百78元承作，此有新生國
      小教室防颱設備（含後續計劃）合約書、決算書、預算書
      、招標開標紀錄表等件在卷足憑；又本件因金額較高，該
      校於辦理第1階段工程發包時即採取公開招標之方式，有
      上開開標紀錄表可參，證人林義力且證稱：「（你提到你
      用250萬元去搶標，是否正確？）第1標、第2標到底多少
      錢我忘記了，那應該是皇佳去搶標，那不是我的牌。」等
      語（原審卷九第39頁），足認證人林義力所經營之公司行
      號並未以借牌或其他任何方式參與本件工程之投標，應無
      疑義。
    (2)證人林義力之筆記簿上雖記載「大約40游主任已付完10」
      等字樣，並證稱其預計以4百萬元得標，要付出40萬元回
      扣，先行給付10萬元乙節。惟其於原審審理時證稱：20
      萬元以下我可以直接拿估價單去辦理，這個20萬元以上我
      不會去送回扣，標單的我就沒有送回扣，因為學校還有相
      關人員還要開會，可能會有人有其他的意見，會因此生變
      ，但有機會的話我還是會寄，估價單我才會送回扣。」等
      語（原審卷九第44頁）；而本件既屬公開招標之案件，參
      與廠商不一，林義力縱使事先致贈回扣，並不能確保必然
      得標，何必冒此風險？堪認證人林義力並無事先支付回扣
      之可能。是證人林義力雖記載「大約40游主任已付完10」
      等字樣，比對其於原審之上開證詞，亦不能遽以該項記載
      認定被告有收受回扣。
    (3)又依卷附新生國小充實教室防颱設備補充說明書第23點規
      定，工程決標後尚有結餘款，就剩餘部分，得與原廠商以
      相同單價、材質、規格訂約採購。此部分採購第2階段教
      室防颱設備後續計劃部分，依上開規定即可與原廠商皇佳
      百葉窗直接議價等情，業據證人即當時任職新生國小之張
      義龍證述在卷；而證人吳逢洲確實在第2階段發包時直接
      與該校進行議價，亦經證人即當時任職新生國小人事管理
      員之王皓暹結證屬實。則此部分工程包括後續計劃既均由
      廠商皇佳百葉窗負責承作，證人林義力並無參與投標之機
      會，又未實際施作工程，何須支付被告戊○○10萬元回扣
      ？
    (4)再此部分採購第2階段後續計劃部分，在第1次開標前，即
      由該校校長在廠商面前說明結餘款之處理以議價方式為之
      等情，業據證人王皓暹證述無訛。而驗收人員，有設備組
      長、主計、生活教育組長等人，並非被告戊○○1人可獨
      自決定，又無以總攬決定權，則證人林義力何須致贈回扣
      予被告戊○○？
   5、基上，證人林義力前後證述不一，復無其他積極證據足資
      證明被告戊○○有收受回扣之情事，要難認定被告戊○○
      有何收受回扣之不法犯行。被告否認收取回扣，可以採信
      。
十、綜上所述，並無積極證據足資證明被告6人有何收受回扣之
    犯行。原審因而判決被告等6人無罪，核無不合。檢察官上
    訴指摘原判決不當，為無理由，應予駁回。
據上論斷，應依刑事訴訟法第368條，判決如主文。
本案經檢察官己○○到庭執行職務。
中    華    民    國    98    年    11    月    17    日
                  刑事庭審判長法  官    謝 志 揚
                              法  官    張 健 河
                              法  官    林 慶 煙
以上正本證明與原本無異。
如不服本判決，應於收受送達後10日內向本院提出上訴書狀，其
未敘述理由者，並得於提起上訴狀後10日內向本院補提理由書（
均須按他造當事人之人數附繕本）「切勿逕送上級法院」。
告訴人或被害人如對於本判決不服者，應具備理由請求檢察官上
訴，其上訴期間之計算係以檢察官收受判決正本之日期為準。
中    華    民    國    98    年    11    月    17    日
                              書記官    林 明 智


司法院資訊處製作；財團法人民間司法改革基金會備份。
